臺灣高等法院刑事判決　　　　　　　　　　　　　　九十一年度上易字第七九八號
　　上　訴　人　臺灣士林地方法院檢察署檢察官
　　上　訴　人
　　即　被　告　乙○○
　　選任辯護人　曾肇昌
　　　　　　　　陳錦隆
　　上　訴　人
　　即　被　告　丙○○
　　選任辯護人　蔡讚燁
　　上　訴　人
　　即　被　告　丁○○
　　上　訴　人
　　即　被　告　甲○○
　　右二人共同
　　選任辯護人　陳逢源
右上訴人因違反農會法案件，不服台灣士林地方法院九十年度易字第五四一號中華民
國九十年十一月十二日第一審判決（起訴案號台灣士林地方法院檢察署九十年度選偵
字第一號）提起上訴，本院判決如左：
    主  文
原判決撤銷。
乙○○共同於農會之選舉，對於有選舉權之人，交付不正利益，而約其選舉權為一定
之行使，處有期徒刑陸月，如易科罰金參佰元折算壹日，褫奪公權貳年。
丁○○、甲○○共同於農會之選舉，對於有選舉權之人，交付不正利益，而約其選舉
權為一定之行使，各處有期徒刑肆月，如易科罰金均以佰元折算壹日。
丙○○於農會之選舉，有選舉權之人，收受不正利益，而許以其選舉權為一定之行使
，處有期徒刑伍月，如易科罰金以佰元折算壹日。
    事  實
一、乙○○、丙○○、丁○○及甲○○等人，均係台北市士林區農會會員，該四人於
    民國（下同）九十年二月十五日參加士林區農會第九屆會員代表選舉，均順利當
    選，其中乙○○並登記參選農會理事，將於同年二月二十七日上午投票。因選情
    激烈，一票之差將影響選舉結果，乙○○明知本身係農會理事候選人，依法於競
    選期間不可有綁樁、招待飲宴或饋贈金錢等違法情事，詎其為求順利當選，竟與
    丁○○、甲○○共同基於投票行賄罪之犯意聯絡及行為分擔，於台北市士林區農
    會理監事選舉投票前一日（即二月二十六日）下午三時許，前往台北市○○區○○路二五巷九九弄一之一號丙○○住處旁之養鹿場，藉詞避免另一派之人拜訪丙○○為由，以計程車將丙○○帶往台北縣淡水鎮○○街○段三十八號二樓有女陪
    侍之老人茶室飲酒作樂，無償宴請而行賄有投票權之士林區農會代表丙○○，於
    喝酒時，由丁○○告知丙○○，選舉理事時，票要投給吳星、羅金鴻、楊金藏及
    乙○○，當日晚結帳共計新台幣（下同）四千一百元左右，推由丁○○先行付款
    。該四人離開老人茶室後，旋即轉往台北縣淡水鎮○○○路三十五號萬熹飯店附
    近之福來海產店續攤用餐，花費約二千一百多元，再推由知情且有犯意聯絡之甲○○買單。至當晚二十時，乙○○、丁○○、甲○○基於綁樁需要，不將丙○○
    送回家，而將丙○○帶往萬熹飯店投宿，以穩固選情，並由乙○○支付飯店住宿
    費用一千三百八十元（起訴書誤為一千三百元），嗣甲○○及丁○○即先搭計程
    車回家。在萬熹飯店內，乙○○復告知丙○○須將票投給吳星、羅金鴻、楊金藏
    及乙○○本人。迨翌日（即二十七日）投票時，丙○○果依照乙○○及丁○○之
    指示投給前述人選。
二、案經臺灣士林地方法院檢察署檢察官指揮法務部調查局台北市調查處、台北市政
    府警察局刑警大隊、士林分局偵辦偵查起訴。
    理  由
一、訊據上訴人即被告乙○○、丙○○、丁○○、甲○○等人，均否認有選舉賄選及
    受賄犯行，被告乙○○辯稱：我只是跟去拜票，且在農會當代表將農會的不好的
    地方揭發出來，我去拜票都不用帶錢，對方是因為選輸被發現帳目不清，所以想
    要告我說我當選無效，對方是因為怕被發現他們弄得亂七八糟，所以才檢舉我。
    被告丙○○辯稱：我是冤枉的，我有沒有跟人家拿錢，也沒有拿東西，我只是去
    喝酒吃個飯，也沒有叫小姐。被告甲○○辯稱：我是跟丁○○去吃飯，選舉跟我
    根本就沒有關係，我確實是冤枉的。被告丁○○辯稱：我只是請甲○○吃飯，跟
    其他二人都沒有關係，她們是跟我去的，甲○○是來找我要狗，因為我養狗的地
    方與鹿場很近，甲○○說要去買鹿茸，所以才碰到乙○○他們，我只是要請甲○○，丙○○他們硬要跟我去，我只是跟丙○○的父親認識，之前根本就不認識丙○○，我確實是冤枉的等語。經查：
(一)查，上訴人即被告乙○○、丙○○、丁○○、甲○○等人於台北市士林區農會第
    九屆會員代表選舉，均當選為台北市士林區農會第九屆農會代表，有第九屆候選
    人名冊（見偵卷第七五與七六頁之間），及台北市政府建設局九十一年北建三字
    第０九一三一九六九０００號函可稽（見本院卷一一四頁）。按農會置理、監事
    ，分別組成理事會、監事會，理監事由代表選任之，農會法第十九條第一項定有
    明文，故該四人依農會法施行細則第二十七條第一款規定，有選舉、罷免農會理
    監事之職權，乃對農會理監事之選舉，具有選舉權之人。又乙○○同時登記為農
    會理事候選人，嗣並當選為台北市士林區農會第九屆理事，此有上開台北市政府
    建設局函附之農會理監事當選名單可稽，合先敘明。
(二)按候選人於投票時以車輛接送選舉人，或為備餐而約其為投票權之一定行使者，
    自屬違法，有司法院三十六年十二月十一日三十六年院解字第三七０三號解釋可
    資參照。又投票行賄罪，本不以金錢行賄為必要，即不正利益亦屬之，而所謂不
    正利益，不問有形或無形之利益均屬之，凡賄賂以外，足以滿足人之需要或欲望
    之利益均屬之（最高法院二十一年上字第三六九號判例可資參照），且不以經濟
    利益為限（最高法院二十七年九月十九日會議決議可資參照）。查，投票行賄罪
    之立法意旨及規定意向、目標，厥在於保持選舉之公平公正，投票權之行使，不
    容有對價，是如認宴席請客，非屬投票行賄罪所劃定之可罰性範圍，則如何保持
    維投票公平性之立法目的。故如有人違法在有女陪侍之老人茶室、海產店及飯店
    ，無償招待前述有選舉權之士林區農會第九屆會員代表之人餐飲住宿時，則招待
    人顯屬提供不正利益，而被招待人則屬接受不正利益，亦應可認定。
(三)右揭被告乙○○、丙○○、丁○○、甲○○等人，於台北市士林區農會第九屆農
    會理事選舉前夕，對於渠等於右揭所載之時間、地點，在有女陪侍之老人茶室飲
    酒作樂、在海產店飲宴，及乙○○、丙○○二人在飯店住宿，嗣老人茶室花費由
    丁○○先行付款四千一百元左右，福來海產店花費由甲○○付款約二千一百多元
    ，當晚乙○○、丙○○兩人在萬熹飯店住宿等相關情節，業據其等分別於警訊、
    調查、偵查、審理中坦承不諱，並據證人黃連錦（萬熹飯店副理）供稱：「乙○○、丙○○於九十年二月二十六日晚上住進本飯店，翌日早上六時離去，我對乙○○印象深刻，因他要我替他找陪宿小姐，由於本飯店不提供此項服務，因此當
    場予以拒絕。」等語（見偵卷第一０四頁反面），及證人許淑美（即萬熹飯店櫃
    台員）供稱：乙○○、丙○○二人係於二十六日晚二十時許，住進本飯店等語可
    資佐憑（見偵卷第一六六頁），復有住宿發票及旅客登記簿可參稽（見偵卷第一
    ０八頁）。參諸丁○○供稱：結帳四千一百元左右，是我付錢的沒踖（見本院卷
    七五頁）；甲○○亦坦承支付福來海產店花費二千一百多元（見本院卷七五頁）
    ；乙○○供稱：跟去拜票（見本院卷七一頁）；丙○○供稱：伊與乙○○投宿飯
    店，投宿費是乙○○付的（見偵卷第一一二頁）各等語，亦可認其等有上開飲宴
    、住宿等情事屬實。至被告甲○○雖於調查中供稱：「因為乙○○表示身上沒有
    帶足夠的錢，所以住宿費由我支付。」云云（見偵卷第一四四頁），惟查，萬熹
    飯店關於住宿費之發票，係載明一千三百八十元，並非被告甲○○所稱之一千三
    百元，參諸證人許淑美（即萬熹飯店櫃台員）供稱：「乙○○、丙○○二人係於
    二十六日晚二十時許，住進本飯店，當時並無其他人陪同，由於飯店規定住宿須
    先結清費用，因此住宿費用一千三百八十元，於辦理住宿登記時即先給付，但是
    由乙○○或丙○○支付，我已記不清楚。該二人辦理住宿後並未直接進房間，相
    偕外出，至晚上九時許才回飯店住宿。」等語（見偵卷第一六四頁），而證人許
    淑美關於住宿費係由乙○○或丙○○其中一人支付之供述，經測試無情緒波動反
    應，研判未說謊，又有法務部調查局（九０）陸（三）字第九０一三三三三九號
    鑑定通知書可稽（見偵卷第一四八頁），及參諸丙○○供稱住宿費係由乙○○支
    付（見偵卷第一一二頁），乙○○供稱由其在櫃台辦妥住宿登記手績等語（見偵
    卷第一五七頁），可知關於萬熹飯店之住宿費應係一千三百八十元，且係由乙○○結付，是被告甲○○上開供稱萬熹飯店宿費一千三百元，由其先行代付云云，
    顯不足採信，併此敘明。
(四)被告等雖否認其等所為與選舉理事之投票有關，惟依法務部調查局台北市調查處
    選情分析：「士林區農會己決定於二月二十七日開會員代表大會，由新當選之會
    員代表選出下屆九位理事及三位監事，原登記參選理事之候選人有十七人，參選
    監事之候選人有六位，因溪山小組之李樹根資格不符被取消參選理事資格，餘十
    六位理事參選人，雙方派系剛好各佔一半（各八人），因此造成選情格外激烈。
    雙方派系為了拉票、固票，據悉將於近日內，以化整為零的方式，將隸屬派下新
    當選之會員代表，分別帶至全省各地旅遊，以防止被對方重金挖走。」等語以觀
    （見偵卷第三四頁），是丙○○代表之一票，在理事選舉上，即具關鍵地位，殊
    為明顯。參諸被告丙○○於調查中供稱：「由於士林區農會理監事選舉兩派人馬
    競爭激烈，乙○○屬羅派人馬，其為顧全選票深怕跑票，故於二十六日將我帶至
    淡水喝酒、吃飯、及住宿。我因屬羅派故接受乙○○等選前招待。丁○○告知我
    理事要投給吳星、羅金鴻、楊金藏、乙○○，監事要投給葉武政，上級代表要投
    給陳進益、葉信富，二十七日選舉時，我按照乙○○、丁○○的指示名單投票。
    」（見偵卷第一二０頁反面）；及丙○○於警訊中供稱：「九十年二月二十六日
    下午十五時許，丁○○、乙○○及另一姓何（不知其名），至我家邀我出遊，避
    免另一派至我家拜訪我，我即與其三人至淡水鎮○○街○段三十八號二樓茶室喝
    酒，有四名小姐陪坐檯，約喝至七、八點離開至萬熹飯店附近之福來海產店吃飯
    ，約晚上九時許投宿萬熹飯店，但丁○○及姓何的先行離去，我和乙○○同住該
    飯店，隔日早上近六時許離開，飯店住宿費是乙○○付的，乙○○在飯店告訴我
    要投票給吳星、羅金鴻、楊金藏、及乙○○本人。」等語以觀（見偵卷第一一一
    、一一二頁），足證被告乙○○、丙○○、丁○○、甲○○等人前往台北縣淡水
    鎮○○街○段三十八號二樓有女陪侍之老人茶室飲酒作樂，再轉往台北縣淡水鎮
    ○○○路三十五號萬熹飯店附近之福來海產店續攤用餐，最後乙○○、與丙○○
    二人在萬熹飯店投宿至翌日離去等情，顯係綁椿、固票之行為，被告乙○○、丁○○、甲○○三人應有投票賄選之犯意聯絡及行為分擔，係共犯，被告丙○○則
    有受賄投票之犯行甚明，被告等否認犯行之辯，均不足採信。
(五)又查，被告甲○○就其四人如何結伴至淡水一節，係供稱：丁○○要送伊狗才到
    丁○○住處，在丁○○住處遇到丙○○，適乙○○到丁○○住處拜票，丁○○見
    丙○○心情不好，乃提議四人到淡水喝茶散心云云（見偵卷第一四二頁），而丁○○則供稱：甲○○來我家中聊天，後來雙方約定前往另一友人丙○○住處，在
    丙○○鹿寮遇到丙○○，丙○○返家，甲○○便邀約大家前往淡水茶室飲酒作樂
    云云（見偵卷第一一三頁反面），彼二人所供已有出入。再被告乙○○供稱：伊
    去丙○○家拜票，在丙○○家附近碰到丙○○、丁○○、甲○○三人，丙○○從
    鹿寮出來，丁○○建議大家去淡水飲茶云云（見偵卷第一五七頁），核與丁○○
    供稱係由甲○○提議到淡水一節，亦不相符。是上開諸被告所供並未吐實，衡情
    有所隱瞞，倘與理事選舉無關，何須如此？是其等辯稱至淡水喝茶、宴飲，乃至
    投宿飯店，乃朋友間通常飲宴應酬，皆與台北市士林區農會第九屆農會理事選舉
    無關云云，殊不可採。
(六)查被告乙○○及丁○○、甲○○既於前址老人茶室、福來海產店及萬熹飯店無償
    提供餐飲及住宿，款待上述有選舉權之丙○○，並於席間一再請求有選舉權之丙○○支持被告乙○○競選農會理事，足見其三人所為，顯已對於前來參加而有選
    舉權之丙○○，交付不正利益，約其選舉權為一定之行使。而被告丙○○乃有選
    舉權之人，答應投票支持乙○○等人而接受招待，而許以其選舉權為一定之行使
    ，自屬收受不正利益。又被告乙○○等人意在固票，固票就是其等招待目的，也
    是利益目標所在，故選舉與不正利益間應有對價關係至明。綜上所述，本件被告
    等犯行，事證明確，其等犯行洵堪認定。
二、核被告乙○○、丁○○、甲○○所為，均係犯農會法第四十七條之一第一項第二
    款之罪，被告丙○○則犯同條第一項第一款之罪。被告乙○○、丁○○、甲○○
    間就前述投票行賄犯行，有犯意之聯絡及行為之分擔，均為共同正犯。又被告乙○○、丁○○、甲○○、提供或接受多種不正利益，乃基於同一投票行賄或受賄
    投票之接續行為，應僅論以一罪。原審論處被告等罪刑，原非無見，惟查，本件
    被告乙○○、丁○○、甲○○三人係基於共同投票行賄之犯意，為穩固乙○○競
    選理事之票源，而將丙○○帶至淡水喝茶、宴飲，投宿飯店，乃原審判決就被告
    乙○○、丁○○、甲○○三人如何有構成投票行賄罪之犯意聯絡及行為分擔，於
    理由內並未詳述，自屬理由不備，且萬熹飯店之住宿費係一千三百八十元，原判
    決誤為一千三百元，且萬熹飯店之住宿費係由乙○○支付，原判決誤認為由甲○○支付，亦與事實不符，均有未洽，被告等上訴否認犯罪，固非有理由，惟檢察
    官以原審量刑不妥及宣告緩刑不當提起上訴，則屬有理由，原判決既有可議，即
    屬無可維持，應由本院予以撤銷改判。爰審酌被告等不循正途進行選舉活動，竟
    以交付或收受不正利益之方式為之，妨害社會正常運作，亦係惡質之民主教育，
    扭曲社會價值觀，犯罪於審理時一再砌詞卸責等情，並參酌被告等之品行、犯罪
    之動機、目的、手段、所生之危害，犯罪後態度等一切情狀，分別量處被告等各
    如主文第二、三、四項所示之刑，並分別諭知易科罰金之折算標準，以示懲儆。
    查，端正農漁會選舉選風，健全基層農漁會之經營向為政府之重要政策，對於戢
    止農漁會選舉之賄選不良風氣，政府取締不遺餘力，應為被告乙○○所知悉，然
    被告乙○○竟罔顧政府端正農漁會選舉選風之用心，交付不正利益，共同招待丙○○餐飲或住宿，使用綁椿手段競選理事，已嚴重影響選舉風氣及治安，並造成
    惡質選舉文化，被告犯罪之性質上有宣告褫奪公權之必要，爰諭知被告乙○○褫
    奪公權二年。又被告等所給付及收受者，係不正利益，而非財物，爰不依農會法
    第四十七條之一第二項，宣告沒收，併此敘明。
據上論斷，應依刑事訴訟法第三百六十九條第一項前段、第三百六十四條、第二百九
十九條第一項前段，農會法第四十七條之一第一項第一款、第二款，刑法第十一條前
段、第二十八條、第三十七條第二項、第四十一條，罰金罰鍰提高標準條例第二條，
判決如主文。
本案經檢察官覃正祥到庭執行職務。
中    華    民    國    九十一    年        八月    二十二       日
                              臺灣高等法院刑事第九庭
                                    審判長法  官  李  文  成
                                          法  官  周  盈  文
                                          法  官  官  有  明
右正本證明與原本無異。
不得上訴。
                                          書記官  林  蓓  瑜
中      華      民      國    九十一  年     八       月   二十二     日
附錄：本案論罪科刑法條全文
農會法第四十七條之一：
  農會之選舉有左列行為之一者，處三年以下有期徒刑，得併科三萬元以下罰金：
  一  有選舉權之人，要求、期約或收受財物或其他不正利益，而許以不行使其選舉
      權或為一定之行使者。
  二  對於有選舉權之人，行求、期約或交付財物或其他不正利益，而約其不行使選
      舉權或為一定之行使者。
  三  對於候選人行求、期約或交付財物或其他不正利益，而約其放棄競選或為一定
      之競選活動者。
  四  候選人要求、期約或收受財物或其他不正利益，而許以放棄競選或為一定之競
      選活動者。
  犯前項之罪者，所收受之財物沒收之。如全部或一部不能沒收時，追徵其價額。
